【裁判字號】    92,訴,126
【裁判日期】    920926
【裁判案由】    債務人異議之訴
【裁判全文】
臺灣花蓮地方法院民事判決  九十二年度訴字第一二六號
    原      告  丙○○
                壬○○
                癸○○
                己○○
                戊○○
                丁○○
                辛○○○
                子○○
                乙○○
                庚○○
    共      同
    訴訟代理人  黃昆彬律師
    被      告  甲○○      住.
    訴訟代理人  張秉正律師
    複代理人    蔡雲卿律師
右當事人間請求給付債務人異議之訴事件，本院判決如左：
    主      文
原告之訴駁回。
訴訟費用由原告負擔。
    事      實
甲、原告方面：
    一、聲明：請求撤銷鈞院九十一年度執字第四九九九號之強制執行程序。
    二、陳述：
    (１)緣被告以台灣高等法院花蓮分院八十九年度上更 (一)字第二二號返還土地
        事件之確定判決為執行名義，向鈞院民事執行處聲請對原告所有坐落花蓮縣
        秀林鄉○○段一一九、一一九之二、一一九之三、一一九之四、一一九之七
        、一一九之八、一一九之九、一一九之十等土地（下稱系爭土地）上之房屋
        ，進行拆屋還地之強制執行，而鈞院民事執行處除以執行命令命原告等履行
        外，復指定於民國（下同）九十二年六月二日履勘現場，迄今強制執行程序
        尚未終結。
    (２)惟原告等占有系爭土地興建上開房屋，係因六十六年間原告等原在他處居住
        之房屋遭颱風摧毀無處容身，乃經政府安排准在系爭土地上建屋使用者，迄
        今已逾二十五年之久，其間原告和平繼續占有被告之土地從無間斷，依民法
        第七七二條準用第七六九條之規定，原告等既對於所占被告之土地以有建築
        物之意思和平繼續占有二十年間，自得因時效完成請求登記為地上權人，原
        告等即於本件執行名義成立後之九十二年五月八日及九日，依土地登記規則
        第二十八條第一項第七款及第一百十四條第一項規定，檢同四鄰證明書等文
        件，向花蓮地政事務所聲請地上權在案，花蓮地政事務所受理後並定於九十
        二年五月二十日蒞臨現場測量。
    (３)查請求異議之訴，其原因之有無依事實審最後辯論終結時之狀態定之，有最
        高法院五十五年度台上字第二三八七號判決可按。原告等已依法向地政機關
        聲請設定地上權之登記，已如前述，則苟原告等於本件事實審辯論終結前，
        取得地上權登記者，該地上權即依法限制被告之所有權，被告自不得本於本
        件確定判決所認定之所有權物上請求權請求原告等拆屋還地，因而原告等本
        於排除執行名義執行力之異議權依強制執行法第十四條規定提起債務人異議
        之訴，狀請准予判決如前開訴之聲明。
    三、證據：提出執行名義目錄、執行處通知、地上權登記聲請書收據、地政事務
        所手寫通知（以上皆為影本）為證。
乙、被告方面：
    一、聲明：駁回原告之訴。
    二、陳述：原告所稱彼等自六十六年間即在系爭土地興建房屋而占有，且從未間
        斷占有之情，並非事實。且縱使原告所稱之此等情節屬實，其僅得請求登記
        為地上權人而已，並不得對抗被告之所有權，原告之訴並不符合強制執行法
        第十四條之規定。
    理      由
一、原告主張被告以台灣高等法院花蓮分院八十九年度上更 (一)字第二二號返還土
    地事件之確定判決為執行名義，向本院民事執行處聲請對原告所占有坐落系爭土
    地上之房屋，進行拆屋還地之強制執行中，及原告業以其已符合時效取得地上權
    之要件為由，向地政機關申請為地上權人之登記等事實，並不爭執，堪以認定為
    真正。惟原告尚主張其確已具備時效取得地上權之要件，就系爭土地已非無權占
    有，被告自不得再以前開執行名義為強制執行等情，被告則予以否認。
二、按占有人因時效而取得地上權登記請求權者，以已具備時效取得地上權之要件，
    向該管地政機關請求為地上權登記，如經地政機關受理，則受訴法院即應就占有
    人是否具備時效取得地上權之要件，為實體上裁判（最高法院八○年度第二次民
    事庭會議決議可資參照）。並非謂占有人以時效取得地上權為由向地政機關為申
    請地上權登記時，旋即具有阻卻土地所有權人行使所有物返還請求權之效力。原
    告雖引用最高法院八十三年台上字第三二五二號判例意旨「占有他人之土地，依
    民法第七百七十二條準用第七百六十九條、第七百七十條規定主張依時效取得地
    上權者，土地所有人固不負擔同意占有人登記為地上權人之義務。然占有人若依
    土地登記規則第一百十三條規定，由其一方申請登記為地上權人，經登記機關受
    理，在公告期間，土地所有人提出異議者，登記機關應依土地法第五十九條第二
    項規定予以調處；不服調處者，應於接到調處通知後十五日內向司法機關訴請處
    理。調處結果，若對占有人不利，占有人對土地所有人提起之訴訟，即得請求該
    所有人容忍其辦理地上權登記，以排除土地所有人之異議，使登記程序之障礙除
    去，俾完成地上權登記」為據，惟查，該判例係基於「原審既認定上訴人就系爭
    土地已具備時效取得地上權之要件，得請求登記為地上權人」之情形，與尚無具
    體事證可認時效取得地上權之要件已經具備之事件不同，自不能為相同之處理。
    本件並無事實審法院已為本件原告已具備時效取得地上權之前提，自無法逕依原
    告已提出時效取得地上權之登記申請之情形，而為有利於原告之判決。
三、經查，原告既以其已具備時效取得就系爭土地之地上權為由，欲阻礙被告以所有
    物返還請求權之確定判決執行名義之執行，自需舉證證明其於該確定判決之事實
    審言詞辯論終結後，迄本判決言詞辯論終結前，確已具備時效取得地上權之要件
    ，始得認為有理由。惟原告始終未能為該項證明，本院自難遽為認定該地上權存
    在，從而，即不能認為原告於該執行名義成立後已取得具有阻礙該執行名義執行
    力之正當事由，而本院九十一年度執字第四九九九號之強制執行程序，即無從予
    以撤銷。綜上，原告之訴，為無理由，應予駁回。
四、據上論結，本件原告之訴為無理由，依民事訴訟法第七十八條、第八十五條第一
    項前段，判決如主文。
中      華      民      國    九十二    年      九      月    二十六    日
                                        臺灣花蓮地方法院民事庭
~B法      官  郝燮戈
右正本証明與原本無異。
如對本判決不服，應於送達後廿日內，向本院提出上訴狀（應抄附繕本）。
~B法院書記官  高明正
中      華      民      國    九十二    年      九      月    二十六    日


司法院資訊處製作；財團法人民間司法改革基金會備份。
